【裁判字號】    93,上易,826
【裁判日期】    951031
【裁判案由】    給付工程款
【裁判全文】
臺灣高等法院民事判決                 93年度上易字第826號
上  訴  人  塑恒股份有限公司
法定代理人  甲○○
訴訟代理人  黃啟倫律師
被上  訴人  錦順營造有限公司
法定代理人  連吉春
訴訟代理人  詹順發律師
上列當事人間給付工程款事件，上訴人對於中華民國93年7月30
日台灣台北地方法院92年度訴字第575號第一審判決提起上訴，
本院於95年10月17日言詞辯論終結，判決如下：
    主      文
上訴駁回。
第二審訴訟費用由上訴人負擔。
    事實及理由
一、上訴人起訴主張：
(一)、伊於民國（下同）89年 3月間與被上訴人簽訂工程合約，承
    攬被上訴人之基隆市深美國小校舍新建工程之天花板、木紋
    玻纖門、隔間工程、塑鋼門窗及帷幕牆等工程（下稱系爭工
    程），依工程合約書補充說明第19條規定及工程價目詳細表
    關於付款辦法之規定，被上訴人應於業主即深美國小初驗完
    成後付清全部工程款，嗣兩造另合意將尾款之付款條件變更
    為必須經基隆市政府驗收通過，而伊已完成系爭工程，系爭
    工程於90年 3月21日業經深美國小初驗通過，並經基隆市政
    府於90年 3月26日驗收通過，深美國小並已招生、啟用，故
    尾款付款條件業已成就，被上訴人即有給付尾款之義務。
(二)、系爭工程合約第 5條工程期限中約定：「除另有特別補充註
    明外，由甲方通知後 3日內進場施工。完工期配合業主進度
    及工地協議紀錄完成日期為限」，可知因施工期之進度與期
    限，需各項工作之承攬人相互協調配合，承攬人之完工期限
    亦須於工地協調中，始得確認，復參以各項工程補充說明中
    之約定，伊進行承攬工作前，須經被上訴人及建築師審核確
    認材料及尺寸，並要求伊配合相關工程介面，更足以證明伊
    承攬之工作需配合被上訴人實際工程進度，完工期限亦應與
    整體工程配合，系爭工程完工期限亦應與整體工程進度配合
    。故本件工程之完工期乃依系爭工程合約第 5條而定，應工
    地協議紀錄所定之完成日為準，至於進場日期原則上經業主
    通知後3日為限。
(三)、系爭工程合約第 3條雖另載承攬工作項目中約定之「工期」
    ，惟由系爭工程合約前後條文綜合以觀，完工期限應以依工
    地協議紀錄指示而定，已如上述，而第 3條所定之「工期」
    ，應係第 5條所定之「另有特別補充註明」之進場期限，此
    由被上訴人89年6月9日會議紀錄第5點中，稱「5月18日所下
    訂單之門窗應於 6月18日以前進場安裝」，顯以30日之「工
    期」為進場安裝前之「準備材料進場動工期間」，而下訂單
    後30日為進場安裝期限，此更與系爭工程合約第3條第4款塑
    鋼門窗所謂之「工期」相，適足以證明系爭工程合約第 3條
    所謂之工期，實為準備材枓進場動工期間。
(四)、系爭工程合約第3條之工期為準備材料進場動工期間，第5條
    則為完工期間之訂定，而伊所承攬之工程包括 Ａ、Ｂ、Ｃ3
    區， 3區各均有天花板、門窗之工程，其工程進度及需求各
    不相同，亦即各區之主體建築進度不同，可能在Ａ區進行門
    窗工作，而Ｂ區在進行天花板之施工，故進場施工及完工期
    限各不相同，此為當然之理，而伊為配合被上訴人之工程進
    度分區進行，導致工期增加，為不可歸責伊之事由所致，伊
    自無須負遲延責任，何況被上訴人在施作期間就各項工程尚
    有變更、追加或前置作業未完成而增加工期，係可歸責被上
    訴人之事由所致，其所衍生之不利益自應由被上訴人承受之
    ，與伊無涉。
(五)、查吸音天花板屬系爭工程合約約定之工程項目，被上訴人因
    變更追加校長室、服務處及貴賓室天花板，以致伊施作吸音
    天花板工程遲延，此項遲延非可歸責於伊。又被上訴人於89
    年 7月19日尚以工程備忘錄通知伊為Ａ區及Ｂ區門窗尺寸之
    變更，伊尚須依其所變更之尺寸而進行安裝後續事宜，是縱
    本件工程有遲延，亦係被上訴人變更尺寸所致，非可歸責伊
    。另被上訴人主張Ａ區工程之帷幕牆未依限完工云云，然Ａ
    區活動中心之帷幕牆工程包括ＣＷ 5、ＣＷ7、ＣＷ9等，依
    上證11所示，被上訴人於89年7月26日尚依備忘錄進行ＣＷ5
    之帷幕牆尺寸更改，伊於更改後始得下單製造，況由上證12
    可知，系爭帷幕牆工程，於89年 8月19日時仍因被上訴人下
    包工程未施作，而影響伊工程之施作，因此伊所進行之帷幕
    牆工程縱有逾期，亦非可歸責伊之事由所致，伊自不負違約
    之責。
(六)、伊已依約完成系爭工程，系爭工程亦已經驗收通過，被上訴
    人即有給付尾款之義務，被上訴人至今尚餘工程款10% 之尾
    款新台幣（下同）862,040元，加計營業稅43,102元 ，總金
    額905,142元 ，尚未付清，為此依承攬契約之法律關係，請
    求被上訴人給付上開工程尾款。爰聲明：(一)被上訴人應給付
    上訴人905,142元 ，及自支付命令送達之翌日起至清償日止
    ，按年息百分之5計算之利息 。(二)願供擔保，請准宣告假執
    行。
二、被上訴人則以：
(一)、系爭工程合約第 3條係規定工期之期間，為線之概念，而合
    約第 5條則係確定起算點及終結點之約定，為點之概念，二
    者並不相同，系爭工程合約第 3條所標示之期間15天、30天
    、35天已標明為工期，而工期在工程上具有一定之定義，其
    係指進場施工之始日至末日之經過時間，並非單指進場施工
    之起算日，上訴人雖指工期係準備材料進場動工期間云云，
    然準備材料期間是債務人履約前準備給付之事項，其非施工
    的開始，更非履約之行為，故非系爭工程合約之工期所能涵
    蓋，兩造自不可能會將備料期間規定在工期中。
(二)、系爭工程合約第 5條之意義，上訴人已自認應於被上訴人通
    知後3日內進場施工，足證其為工程期間之起算點，而第2項
    「完工期配合業主進度及工地協議紀錄完成日為期限」，絕
    非指施工之完成期限，亦即施工期間係以工地協議紀錄完成
    日為據，因工期已在第3條有明文約定，不可能在合約第5條
    重複約定工期是以協議紀錄完成日為期限，因若如此約定，
    倘雙方無法達成協議時，則豈不變成無工程期限此與工程特
    重期限之慣例不合，是合約第5條第2項顯指承攬人之完工日
    期即期間末日之認定，係以工程協議所紀錄之完成日為基準
    。易言之，由系爭工程合約第 5條全文以觀：「除另有特別
    補充註明外，由甲方通知後 3日內進場施工。完工期配合業
    主進度及工地協議紀錄完成日為期限」，可知本條文第 1項
    主要是約定上訴人受通知後，其進場之施工期限為 3日內為
    工程始日之起算方式之約定，第 2項則為工程期間末日之認
    定方式，係指時點而非時間經過之期間。故是否如期完工，
    必須以合約第5條之起訖日是否落在第3條規定之期限內來判
    斷；至於是否在期限內完工，則以雙方證據契約所約定之認
    定方式，係以工地協議紀錄完成日為依據。
(三)、系爭工程係分 3區即Ａ區游泳池、幼稚園及活動中心，Ｂ區
    資源教室與一般教室，Ｃ區行政中心及專科教室。但依系爭
    工程合約第16條之約定，逾期違約罰並未依 3區工程進度與
    需求不同，進場施工及完工期限各不相同做不同之約定，系
    爭工程合約第 3條關於工程項目及工期亦未對Ａ、Ｂ、Ｃ區
    分開做不同之約定之工期，換言之，第 3條之工程項目Ａ、
    Ｂ、Ｃ區都有，但任何一區未在系爭工程合約第 3條規定之
    期限內完成，即視為該工程項目全部未依限完成，此道理如
    同約定建造房屋完成期限為300天，承攬人即須於300天內完
    成房屋建造，其不得主張將 300天工期拆成地下室若干天，
    結構體若干天，牆壁若干天，水電若干天，外牆若干天等等
    ，並據以分別計算工期以決定其是否逾期，故上訴人主張應
    依各區計算工期明顯與契約本旨不合。
(四)、依系爭工程合約第15條第 2款規定，驗收缺失改善期間仍以
    逾期論，則本件逾期完工及未依限改善缺失之違罰，依工程
    合約第16條之約定，上訴人應按逾期之日數，每日賠償損失
    按合約總價3%計算，其中吸音天花板逾期20日，應罰違約金
    1,452,000元，塑鋼門窗逾期59天， 應罰違約金11,027,100
    元，塑鋼帷幕牆逾 148天，應罰違約金14,518,800元，搖窗
    紗窗及捲軸式紗窗逾期 108天，應罰違約金10,594,800元，
    伊有權以上開違約金債權與上訴人請求之金額互為抵銷等語
    ，資為抗辯。
三、原審駁回上訴人之請求，上訴人不服，提起上訴，並於本院
    聲明：(一)原判決廢棄。(二)上開廢棄部分，被上訴人應給付上
    訴人905,142元 ，及自支付命令送達之翌日起至清償日止，
    按年息百分之5計算之利息 。被上訴人則聲明：上訴駁回。
四、兩造不爭執之事項：(一)兩造於89年 3月間簽訂系爭工程合約
    ，由上訴人承攬被上訴人之基隆市深美國小校舍新建工程之
    天花板、木紋玻纖門、隔間工程、塑鋼門窗及帷幕牆等工程
    ，並約定各項工程價款分別為天花板工程2,421,021元 、木
    紋玻纖門工程436,244元、隔間工程1,190,000元、門窗工程
    6,270,000元、帷幕牆工程3,322,735元。(二)系爭工程於90年
    3 月21日經業主即深美國小初驗通過，並經基隆市政府於90
    年 3月26日驗收通過，深美國小並已招生、啟用。(三)被上訴
    人尚有尾款905,142元未付。
五、本件上訴人主張：兩造於89年間簽訂系爭工程合約，由伊承
    攬系爭工程，依工程合約書補充說明第19條規定及工程價目
    詳細表關於付款辦法之規定，被上訴人應於深美國小初驗完
    成後付清全部工程款，嗣兩造另合意將尾款之付款條件變更
    為必須經基隆市政府驗收通過，而伊已完成系爭工程，系爭
    工程於90年 3月21日業經深美國小初驗通過，並經基隆市政
    府於90年 3月26日驗收通過，則尾款付款條件業已成就，被
    上訴人即有給付尾款之義務，為此依承攬契約之法律關係，
    請求被上訴人給付905,142元本息 ，然此為被上訴人所否認
    ，並以上開情詞置辯，是本件應審酌者厥為：(一)系爭工程合
    約第 3條所載「工期」，究為承攬人完成工作之期限，抑係
    準備材料進場動工之期限？系爭工程Ａ、Ｂ、Ｃ 3區之工期
    應如何計算？(二)被上訴人以上訴人遲誤完成工作應負擔違約
    金為由，提出抵銷抗辯，是否有理由？茲分述如下：
(一)、系爭工程合約第 3條所載「工期」，究為承攬人完成工作之
    期限，抑係準備材料進場動工之期限？系爭工程Ａ、Ｂ、Ｃ
    3區之工期應如何計算？
(1)、上訴人主張：系爭工程合約第 3條所載「工期」，係準備材
    料進場動工之期限，而第 5條則為完工期間之約定，系爭工
    程因分Ａ、Ｂ、Ｃ 3區，其工程進度及需求各不相同，亦即
    各區之主體建築進度不同，故進場施工及完工期限各不相同
    ，各區工期應分別計算，而伊均為配合被上訴人之工程進度
    分區進行，未逾系爭工程合約第 3條約定各項工程之期限云
    云。
(2)、經查：依系爭工程合約第 3條約定：「承攬工程項目：如
    圖說規範各項責任施工，及工期。一、吸音天花板（結構完
    成15天內）；二、玻纖木紋門（工地確認尺寸通知進場門框
    3天 ，門扇60天）；三、搗擺隔間1.更衣室2.小便斗3.廁所
    隔間（工地確認尺寸通知進場60天）；四、塑鋼門窗（工地
    確認尺寸通知進場30天）；五、塑鋼帷幕牆（工地確認尺寸
    通知進場35天。」。第 5條約定：「工程期限：除另有特別
    補充註明外，由甲方（即被上訴人）通知後 3日內進場施工
    。完工期配合業主進度及工地協議記錄完成日為期限。」（
    原審卷第44頁），依文義解釋，可知系爭工程合約第 5條係
    規定上訴人進場施工期限，為工期起算點，第 3條則為完工
    期限，如塑鋼帷幕牆工期為35天，其起算點為「工地確認尺
    寸通知進場」日，非如上訴人所稱之工地確認尺寸通知日起
    35天內任何1天都可進場，蓋如此解釋不但與第3條條文明示
    意旨不符，亦與工程施作特重施工期限之慣例有違。系爭
    工程合約第 3條係規定工期，而工期依文義解釋係指施工期
    間而言，為上訴人應進場施工至完成工程之期間問題。至於
    施工前之「備料期間」為債務人內部準備給付之情事，其尚
    未進入履約之階段，亦非入場施工概念之一部，故與債權人
    無關，其自不會約定在雙方之合約中，因所謂工期在工程實
    務及法律上具有一定之定義，其係指自開工至工作完成所經
    過期間而言，所謂「開工」是指實際進場施工，而之前備料
    階段則屬承攬人內部準備給付之情事，不能稱之為「開工」
    ，故備料階段自從無計入工程期間。此一原則參諸建築法第
    54條規定：「起造人自領得建造執照或雜項執照之日起，應
    於 6個月內開工；並應於開工前，會同承造人及監造人將開
    工日期，連同姓名或名稱、住址、證書字號及承造人施工計
    畫書，申請該管主管建築機關備查。起造人因故不能於前項
    期限內開工時，應敘明原因，申請展期1次，期限為3個月。
    未依規定申請展期，或已逾展期期限仍未開工者，其建造執
    照或雜項執照自規定得展期之期限屆滿之日起，失其效力。
    第 1項施工計畫書應包括之內容，於建築管理規則中定之。
    」，及內政部63年12月 3日台內營字第608528號函謂：「建
    築法第54條所稱『開工』，指起造人會同承造人、監造人依
    建築法之規定向該管主管建築機關申報開工，並在現地實際
    開始工作，如挖土、整地、打椿、從事安全措施等而言，其
    僅搭建工寮或圍籬及呈報開工報告而尚無其他實際工作者，
    不得視為開工」自明。故上訴人上開主張不但不合於工期之
    法律定義，亦與合約條文明示之約定不合；另外「進場施工
    期限」係合約第 5條所明定，觀諸該條文載：「除另有特別
    補充註明外，由甲方通知後 3日內『進場施工』…。」自明
    ，因此，系爭工程合約第 3條並非約定上訴人可在該條所定
    之期間內隨時入場施工，甚至係所謂備料期間之意。系爭工
    程合約第 3條所約定之15天、30天、35天為各項工程之施工
    期限之約定，其據以規範上訴人施工之起算日及完工日均應
    落在該期限內，否則即應負逾期之違約責任。上訴人雖主
    張：「伊於89年5月16日亦僅在施作『Ａ區3樓模板組立』及
    『Ｂ區3樓版鋼筋綁紮』、『Ｂ區3樓模板組立』等工作，而
    於89年 6月15日亦僅在施作『Ａ區ＲＦ水箱模板組立』及Ｂ
    區3樓版鋼筋綁紮，監造單位鋼筋查驗』、『Ｂ區3樓版水平
    放樣』等工作，根本仍無法安裝塑鋼門窗，上訴人殆無可能
    被上訴人於89年 5月16日確認尺寸後30天完成Ａ區及Ｂ區之
    塑鋼門窗安裝工作，可見系爭工程合約第 3條所定『工期』
    實為吸音天花板、塑鋼門窗、帷幕牆等材料之製作加工期限
    ，而非安裝之工程期限云云。然上訴人所舉只是Ａ、Ｂ兩區
    之塑鋼門窗之部份，其不足以據以否認吸音天花板及帷幕牆
    全區應於合約第3條之工程期間完成之約定，再者。依89 年
    6月9日工程會議記錄所載：「5/18所下訂單之門窗應於6/18
    以前進場安裝，並於6/30以前完成安裝及嵌進。」（原審卷
    第78頁），顯然兩造既已就門窗之進場施工期日約定為89年
    6 月18日，是上訴人縱於上開期間仍在施作模板組立，其自
    可於89年 6月18日進場施作門窗工程，是上訴人上開主張，
    亦屬無據。綜上，系爭工程合約第 3條係規定工期之期間
    ，為線之概念，而第 5條則係確定起算點及終結點之約定，
    為點之概念，二者並不相同，系爭工程合約第 3條所標示之
    期間，係指進場施工之始日至末日之經過時間，並非單指進
    場施工之起算日，而系爭工程合約第5條第1項主要是約定上
    訴人受通知後，其進場之施工期限為 3日內為工程始日之起
    算方式之約定，第 2項則為工程期間末日之認定方式，即係
    以工地協議紀錄為工程完成日之依據。又系爭工程係分 3
    區即Ａ區游泳池、幼稚園及活動中心，Ｂ區資源教室與一般
    教室，Ｃ區行政中心及專科教室。但依系爭工程合約第16條
    之約定，逾期違約罰並未依 3區工程進度與需求不同進場施
    工及完工期限各不相同做不同之約定，系爭工程合約第 3條
    關於工程項目及工期亦未對Ａ、Ｂ、Ｃ 3區分開做不同之約
    定之工期，換言之，系爭工程合約第 3條之工程項目Ａ、Ｂ
    、Ｃ3區都有，但任何一區未在第3條規定之期限內完成，即
    視為該工程項目全部未依限完成，雖其中一區如期完成工作
    ，此僅涉及違約金額酌減之考量而已，仍不得據此免除他區
    之違約責任，是上訴人主張應依各區計算工期明顯與合約本
    旨不合，自無可採。
(二)、被上訴人以上訴人遲誤完成工作應負擔違約金為由，提出抵
    銷抗辯，是否有理由？
    按契約當事人約定之違約金是否過高，應依一般客觀之事實
    、社會經濟狀況、當事人實際上所受損害及債務人如能如期
    履行債務時，債權人可享受之一切利益為衡量標準。（最高
    法院84年台上字第 978號判決參照）。被上訴人抗辯包括 (
    一)、吸音天花板遲延20日。(二)、塑鋼門窗遲延59日。(三
    )、塑鋼惟幕牆遲延 148日。(四)、紗窗遲延108日等，依系
    爭工程合約第16條之約定，按逾期日數每日賠償合約總價百
    分之 3計算之違約金加以抵銷之。茲就被上訴人抗辯之遲延
    項目一一審究，並就違約金之比例審酌之。
(一)、吸音天花板部分：
(1)、依系爭工程合約第3條第1款約定，吸音天花板應於結構完成
    15天內完工，又依89年 6月13日工程備忘錄所載：「玻纖天
    花板確定於89年 6月14日上午進場施工」（原審卷第30頁）
    ，而被上訴人稱玻纖天花板為吸音天花板工作項目之一部分
    ，此為上訴人所不爭執，則被上訴人據此認吸音天花板15天
    工期起迄日為89年6月14日起至89年6月28日止，應堪採信。
    然依89年 6月28日工程備忘錄記載：「玻璃尚未安裝完成、
    玻纖天花板於 3樓電腦教室處活動隔間處尚未收尾、校長室
    玻纖未完成」（原審卷第31頁），足見上訴人至89年 6月28
    日仍未完工。觀之89年 7月19日上訴人出具被上訴人之備忘
    錄所載：「川堂天花板 7月18日完成、行政中心玻璃按裝完
    成」（原審卷第32頁），顯然上訴人遲至89年 7月18日始將
    吸音天花板工程全部完工，故被上訴人抗辯此部分逾期20天
    ，應堪採信。
(2)、上訴人雖主張：伊僅於89年6月14日至6月28日期間僅可安裝
    Ｃ區之吸音天花板工程，而Ａ區及Ｂ區仍在施作樓模板組立
    及鋼筋綁紮等工作，迨無可能於89年 6月28日完成全部之吸
    音天花板安裝工作，況89年 6月30日尚有校長室、服務處等
    天花板之變更追加，是伊不能如期完工，非可歸責伊之事由
    ，伊自無須負責云云。然如前所述，分區工程有任何一區遲
    延完工，該項總工程即應認為遲延完工，當時Ａ、Ｂ區縱使
    尚無法進場施作，然Ｃ區既可獨立施作，自仍應於15日工期
    內完成工作，逾期則視為該項工程遲延完工，上訴人主張Ａ
    、Ｂ區無法進場施作，即可免除Ｃ區之遲延完工責任云云，
    殊無可取；又被上訴人抗辯上訴人有逾期完工項目，係指原
    合約約定之工程項目而言，與追加變更部分無涉，上訴人主
    張因有追加變更校長室等工程致無法如期完工，非其之責任
    云云，亦非可採。
(3)、上訴人又主張：依系爭工程監工日報表所載，伊於89年6 月
    15日至89年 6月17日已完成吸音天花板之安裝工作云云。然
    查，依該監工日報表所示，89年 6月17日之工作內容為Ｃ區
    室內天花板之安裝而已，有系爭工程監工日報表在卷可按（
    本院卷(二)第41頁），則其何時完工並未明確記載，況其於89
    年 6月29日以後仍有室外走廊天花板未施作完成，亦據上開
    監工日報表記載無誤，是上訴人主張其已於89年 6月17日完
    成吸音天花板之工程云云，顯非可採。
(4)、又上訴人此部分工程逾期20天，已如上述，而此部分工程總
    價240萬元，為兩造所不爭執，如以總價百分之3按逾期日數
    計算，違約金達1,452,000元 ，實屬過高，本院依職權認應
    將違約金計算比例依該項總價按日以千分之1．5計算為宜。
    故此部分違約金為72,600元（2,420,000元 ×0.0015×20日
    ＝72,600元），被上訴人以此金額主張抵銷，應為可採。
(二)、塑鋼門窗部分：
(1)、本項工程，依系爭工程合約第 3條規定，原應於確認尺寸通
    知進場30天內完工，被上訴人雖抗辯依89年 4月17日兩造工
    地協調紀錄，被上訴人承諾「配合目前進度」「已到門窗，
    預計89年4月23日前按裝完成（含坎縫），帷幕牆部分89年4
    月30日前完成」。據此，本項工程應從89年 4月17日起算工
    期30天，至89年 5月17日止云云。然依89年6月9日工程會議
    記錄所載：「 5/18所下訂單之門窗應於6/18以前進場安裝，
    並於6/30以前完成安裝及嵌進。」（原審卷第78頁），顯然
    就門窗部分，被上訴人尚於89年 5月18日下訂，則被上訴人
    抗辯門窗應於89年 5月17日全部完工，自無可能，兩造既已
    就門窗之完工期限另行約定為89年 6月30日，則判斷上訴人
    此部分之工程是否逾期自應以該期日為據。
(2)、依89年 7月14日被上訴人工程備忘錄「專科教室塑鋼門窗截
    至89年 7月14日尚未全部完成」「活動中心塑鋼門窗尚有部
    份尚未按裝」（原審卷第35頁），並催告上訴人於指定期限
    內完成，故被上訴人抗辯上訴人就此部分之工程遲至89年 7
    月14日尚未完工，應堪採信，至上訴人主張被上訴人於89年
    7 月19日尚以工程備忘錄通知上訴人為Ａ、Ｂ區門窗尺寸之
    變更云云，其不可能於 6月30日如期完工云云，然被上訴人
    所指之逾期完工部分，係指Ｃ區部分而言，由於Ｃ區部分門
    窗工程逾期，依前所述，即視為整體門窗工程逾期，是上訴
    人主張未逾期完工云云，殊非可採，準此計算，塑鋼門窗自
    89年7月1日起至同年月14日止，共遲延完工14天。
(3)、又系爭門窗工程總價係623萬元 ，為兩造所不執，如以總價
    百分之3按逾期日數計算，違約金達2,616,600元，實屬過高
    ，本院依職權認應將違約金計算比例依該項總價按日以千分
    之1．5計算為宜。故此部分違約金為130,830元（6,230,000
    元×0.0015×14日＝130,830元 ），被上訴人以此金額主張
    抵銷，應為可採。
(三)、塑鋼帷幕部分：
(1)、本項工程，依系爭工程合約第 3條規定應於工地確認尺寸通
    知進場35天內完工，上訴人就被證七：89年 6月30日工程協
    調會紀錄、被證八：89年11月28日第 1次驗收紀錄、被證九
    ：89年12月30日工程備忘錄、及被證十：90年1月2日工程備
    忘錄所記載者均為塑鋼帷幕牆工程之紀錄並不爭執，則被上
    訴人依被證七（原審卷第36頁）明文所載之89年7月4日進場
    施工日期，為起算此部分工期之依據，應為可取，則上訴人
    至遲應於89年 8月7日完工。然依89年11月28日第1次驗收紀
    錄所載「Ａ區活動中心ＣＷ 6雙開門尚未安裝」、「Ａ區活
    動中心ＣＷ5 SILICONE會漏水」、「事務所玻纖天花板尚未
    舖板」（原審卷第37頁），及依89年12月30日被上訴人傳真
    之工程備忘錄，催告上訴人所負責之工程進度落後，計有「
    Ａ區帷幕窗因SILICONE施作不完整，滲水嚴重」「Ｂ區ＣＷ
    1 窗檯板尚未施作」「Ａ區帷幕窗滲水超級嚴重已落後進度
    」「Ｂ區ＲＦ校方追加之門窗、玻璃尚未安裝」「Ｃ區災區
    復原部份，崁縫未施作完成，採光罩材料未進場。」（原審
    卷第38頁）所示，顯見Ａ、Ｂ、Ｃ區之塑鋼帷幕牆迄89年12
    月30日尚未完工。再依90年1月2日被上訴人再次傳真催告進
    度落後影響校方驗收，計有「Ｃ區採光罩材料進場延誤，五
    金配件不齊全…ＲＦ─Ｗ23部分窗戶尚未崁縫」「Ｂ區 3樓
    ＣＷ 1窗檯木作台度尚未進場施作」「Ｂ區紗窗及捲軸式紗
    窗尚未安裝」「Ｂ區部分玻璃尚未安裝」「Ａ區ＣＷ 9、Ｃ
    Ｗ7、ＣＷ5漏水嚴重尚未處理」（原審卷第39頁）等情形，
    則關於塑鋼帷幕牆部分，迄90年1月2日尚未完工，共逾期14
    8天。
(2)、上訴人主張：依89年6月30日備忘錄記載：「活動中心ＣＷ5
    、ＣＷ7、ＣＷ9安排7月4日進場施工」，僅指活動中心工程
    部分，並非指全部帷幕牆工程之進場施工，況89年 7月26日
    尚為ＣＷ5帷幕牆尺寸之更改，另被上訴人遲至90年3月20日
    ，尚在確認ＣＷ 8、ＣＷ10帷幕牆部分之尺寸，伊須於更改
    後方得下單製造，是伊並無逾期完工之事實；況由上證12可
    知（原審卷第60頁），系爭帷幕牆工程於 8月19日時因被上
    訴人下包工程未施作，而影響伊工程之施作，因此伊所進行
    之帷幕牆工程縱有逾期，亦非可歸責伊之事由所致，伊自不
    負違約之責云云。惟查，被上訴人抗辯上訴人逾期完工部分
    ，主要係指Ａ區部分之帷幕牆工程而言，上訴人所指ＣＷ 8
    、ＣＷ10帷幕牆部分係指Ｃ區部分，依前述所述，Ａ區部分
    逾期，則視為整個帷幕牆未依限完工。次查，ＣＷ 5工程尺
    寸縱有變更，亦不影響其餘Ａ區ＣＷ7、ＣＷ9帷幕牆之逾期
    責任，是上訴人主張另有他區帷幕牆工程尚未進場施作，即
    可免除本項工程之逾期完工責任云云，即屬無據。另上訴人
    舉出上證12，主張因有下包工程未施作完成，致影響其帷幕
    牆工程之施作云云。惟查，依上證12所示，應係指Ｂ區及Ｃ
    區之工程而言，此觀之該文件上載：一般教室、ＣＷ 1（即
    Ｂ區）等語，則縱如上訴人所主張其Ｂ區及Ｃ區之帷幕牆工
    程因其他工程而受影響，然此與Ａ區之工程無關，自不能以
    此免除Ａ區帷幕牆工程之逾期完工責任；況按上證12第 5項
    所示，上訴人就帷幕牆只能請款10%，依合約第6條工程款依
    工程進度請款之規定來看，足證上訴人在89年 8月19日僅完
    成10% 之帷幕牆，參之其應在89年8月7日完工，益證其工程
    逾期而應處違約罰，是上訴人上開主張因受其他下包工程影
    響而不必負逾期完工責任云云，應非可採。
(3)、本項工程應89年7月4日進場施工日期，則上訴人至遲應於89
    年8月7日完工。然依上開資料所示，上訴人迄於90年1月2日
    尚未完工，共逾期148天。而此部分工程總價為327萬元，為
    兩造所不爭執，如以總價百分之 3按逾期日數計算，違約金
    達14,518,800元，實屬過高，本院依職權認應將違約金計算
    比例依該項總價按日以千分之1．5計算為宜，計算此部分違
    約金為725,940元（327萬元×0.0015×148日＝725,940元）
    ，被上訴人以此金額主張抵銷，應為可採。
(四)、紗窗部分：
    本件被上訴人抗辯系爭紗窗工程部分，計遲延完工達 108天
    ，可抵銷10,594,800元云云。然查：依系爭工程合約所附帷
    幕牆工程價目詳細表備註欄第 1項所示：「本工程範圍含紗
    門窗及配件、搖窗機、五金、門鎖、固定鐵片、玻璃安裝、
    填縫劑、嵌縫及安裝工作所須一切及施工機具及清潔。」（
    附於原法院91年度促字第 60921號卷），可知紗窗部分係屬
    上開帷幕牆工程之一部分。上訴人就帷幕牆工程既已遲延完
    工達148天，被上訴人再就紗窗部分抗辯尚有遲延108天，實
    屬重複計算，應以被上訴人前述塑鋼帷幕遲延之違約金主張
    抵銷為限。此部分被上訴人抗辯另以違約金主張抵銷，自無
    足取。
(五)、綜上，上訴人就吸音天花板逾期完工20天，塑鋼門窗逾期完
    工14天，及塑鋼惟幕牆工程逾期完工達 148天，故被上訴人
    主張以違約金929,370元（72,600＋130,830＋725,940＝929
    ,370）主張抵銷，應為可採。
六、綜上所述，上訴人依系爭工程合約固得請求被上訴人給付尾
    款905,142元本息 ，然因上訴人就吸音天花板、塑鋼門窗及
    塑鋼惟幕牆工程均逾期完工， 故被上訴人以違約金929,370
    元主張抵銷，亦為可採。上訴人給付之工程尾款既經被上訴
    人全部抵銷，則上訴人請求被上訴人給付905,142元 本息，
    即屬無據。原審為上訴人敗訴之判決，經核於法並無不合。
    上訴意旨指摘原判決不當，求予廢棄改判，為無理由，應予
    駁回。
七、本件事證已臻明確，兩造其餘之攻擊防禦方法及所提之證據
    ，經審酌後認均無礙判決之結果，爰不予一一論述，附此敘
    明。
八、據上論結，本件上訴為無理由，依民事訴訟法第449條第1項
    、第78條，判決如主文。
中    華    民    國    95    年    10    月    31    日
                    民事第十五庭
                        審判長法  官  許文章
                              法  官  李媛媛
                              法  官  黃國永
正本係照原本作成。
不得上訴。
中    華    民    國    95    年    11    月    1     日
                              書記官  葉國乾


司法院資訊處製作；財團法人民間司法改革基金會備份。
